【裁判字號】    92,訴,216
【裁判日期】    920909
【裁判案由】    清償借款
【裁判全文】
臺灣苗栗地方法院民事判決                          九十二年度訴字第二一六號
    原      告  台灣土地銀行
    法定代理人  乙○○
    訴訟代理人  甲○○
                丙○○
    被      告  丁○○
                戊○○
右當事人間清償借款事件，本院判決如左：
    主    文
被告應連帶給付原告新台幣貳佰貳拾貳萬肆仟玖佰肆拾元，及各自附表二所示利息起
算日起至清償日止，按如附表二所載利率計算之利息，暨各自附表二所示違約金起算
日起至清償日止，按如附表二所載利率計算之違約金。
原告其餘之訴駁回。
訴訟費用由被告連帶負擔。
    事    實
甲、原告方面：
一、聲明：被告應連帶給付原告新台幣（下同）二百二十二萬四千九百四十元，及各
    如附表一所示利息起算日起至清償日止，按如附表一所載利率計算之利息，暨自
    附表一內各該違約金起算日起至清償日止，按如附表一所載利率計算之違約金。
二、陳述：被告丁○○於民國八十年十二月二十六日，邀同另被告戊○○為連帶保證
    人，向原告借得新台幣一百二十萬元，借款期間自八十年十二月二十六日起至一
    百年十二月二十六日起，以每月為一期，按期平均攤還本息，利息按年息百分之
    三點五按月計付，自調職或離職之日起，貸款利息則按照行政院規定負擔之利息
    計收，如未能償付達三個月，視為全部到期，除仍按上開利率計息外，並按原告
    當時基本放款利率加百分之二計算之違約金。嗣被告丁○○又於八十六年十二月
    三十一日以被告戊○○為連帶債務人，再向原告借款一百二十萬元，借款期間自
    八十六年十二月三十一日起至一百零一年十二月三十一日止，以每月為一期，前
    三十六期按期付息，自第三十七期起按期平均攤還本息，借款利率以百分之九點
    ○七五按月計算，並機動調整之，如有遲延，則全部債務即視為到期，應立即清
    償，逾期六個月以內者，按前開利率百分之十，逾期超過六個月者，按上開利率
    百分之二十加付違約金。詎被告前開第一筆借款於八十八年九月十日起即未繳納
    本息（此時年息為百分之九點○五，原告之基本放款利率為百分之七點四九），
    第二筆借款則自八十八年八月三十一日起亦未繳納本息（此時年息為百分之九點
    一六五），依兩造前開約定，被告之債務已視為全部到期，其第一筆借款仍積欠
    一百零二萬四千九百四十元之本金、第二筆借款尚積欠一百二十萬元之本金，及
    各如附表一所示利息、違約金迄未清償，屢經催討仍置之不理，為此依消費借貸
    、連帶保證及連帶債務之法律關係提起本訴。
三、證據：提出借據、放款帳卡放款主檔明細查詢單各二件、放款中心利率查詢、中
    央公教人員住宅輔建及福利互助委員會、臺灣省公教人員福利互助委員會函文影
    本各一件為證。
乙、被告方面：
一、被告丁○○部分：其未於最後言詞辯論期日到場，惟據其前到場陳述略謂：
（一）聲明：駁回原告之訴。
（二）陳述：借據二份均係伊親自簽名沒有錯，但伊現在沒有職業，所以也沒有錢可
      以還。
（三）證據：未提出。
二、被告戊○○部分：其未於言詞辯論期日到場，亦未提出書狀作何聲明或陳述。
    理    由
一、原告之法定代理人，於訴訟中已由林彭郎變更為乙○○，並由乙○○聲明承受訴
    訟在案，有民事聲明狀及財政部九十二年五月二十七日台財人字第○九二○八○
    一三二三一號函影本附卷可稽，經核無不合。
二、本件被告二人經合法通知，未於言詞辯論期日到場，核無民事訴訟法第三百八十
    六條所列各款情形，爰依原告之聲請，由其一造辯論而為判決。
三、本件原告主張之事實，業據其提出與所述相符之借據、放款帳卡放款主檔明細查
    詢單各二件、放款中心利率查詢、中央公教人員住宅輔建及福利互助委員會、臺
    灣省公教人員福利互助委員會函文影本各一件為證。被告丁○○對此不爭執，被
    告戊○○經合法通知，無正當理由，未於言詞辯論期日到場，亦均未提出書狀作
    何聲明或陳述，依民事訴訟法第二百八十條第三項之規定，視同被告戊○○對於
    原告之主張自認，故應堪信原告之前開主張為真實。被告丁○○雖辯稱現在沒有
    錢可以還，惟尚不可執此對抗原告。
四、從而，原告本於消費借貸、連帶保證及連帶債務之法律關係，請求被告二人連帶
    給付二百二十二萬四千九百四十元之本金，及其中附表一編號一新台幣一百零二
    萬四千九百四十元自八十八年九月十日起至清償日止，按年息百分之九點○五計
    算之利息；其中附表一編號二之新台幣一百二十萬元自八十八年八月三十一日起
    至清償日止，按年息百分之九點一六五計算之利息，暨自民國八十八年十月一日
    起至清償日止，逾期六個月以內者，按上開利率百分之十，逾期超過六個月者，
    按上開利率百分之二十計算之違約金，為有理由，應予准許。
五、至原告雖請求附表一編號一之違約金年息百分之九點四九，惟查，原告與被告二
    人訂立借據時，依借據第十條之規定，雙方約定違約金之標準，按中央銀行核定
    之放款最高利率計算之，有上開借據在卷可憑。按利率管理條例於七十四年十一
    月二十七日經總統公佈廢止，依中央法規標準法第二十二條第三項規定，自七十
    四年十一月二十九日起失效，核與原告訴訟代理人於本院言詞辯論時所陳稱：目
    前已經沒有中央銀行核定之最高放款利率，七十幾年就已經廢除，由各個銀行自
    行核定之詞相符，故本件自無從依借據第十條規定計算違約金，而依兩造所簽訂
    之借據第十二條規定：「本契約未列事項，悉依照臺灣省公教人員購建住宅輔助
    辦法及貸款注意事項之規定辦理。」，及原告所提供之中央公教人員住宅輔建及
    福利互助委員會、臺灣省公教人員福利互助委員會函文影本所示，有關省公教人
    員購置住宅貸款逾期違約金計算標準，同意比照中央改照貴行牌告基本放款利率
    加百分之二計收之規定，故本件自應依此為計算違約金之標準。惟按約定之違約
    金額過高者，法院得減至相當之數額，為民法第二百五十二條所明定，本院認第
    一筆借款部分，已有約定利息及遲延利息，原告因該借款未獲清償，已受有相當
    之補償對價，參以現今之一般銀行實務，債務人如有未按期履行者，除應支付約
    定利息及遲延利息外，多規定違約金為「逾期六個月以內，另按約定利率百分之
    十，逾期超過六個月，另按約定利率百分之二十加付違約金」，即與原告另請求
    附表一編號二之違約金相同，而本件就兩造所約定之附表一編號一借款之違約金
    ，反較利息及遲延利息為高，顯然有違約金過高之情形，故本院認附表一編號一
    之違約金，以依兩造原約定違約金標準計算之百分之二十為宜，即如附表二編號
    一所示，原告就此部分違約金之請求為有理由，至超過此部分之請求，為無理由
    ，應予駁回。
六、據上論結，本件原告之訴一部有理由，一部無理由，依民事訴訟法第三百八十五
    條第一項前段、第七十九條、第八十五條第二項，判決如主文。
中      華      民      國    九十二    年      九      月      九      日
                                  臺灣苗栗地方法院民事庭
                                              法      官  黃建都
右為正本係照原本作成。
如對本判決上訴，須於判決送達後廿日內向本院提出上訴狀。
                                              法院書記官  張茹茵
中      華      民      國    九十二    年      九      月      九      日
附表一：原告請求之利息、違約金
┌─┬─────┬─────────┬───────────────┐
│編│ 尚欠本金 │利              息│違            約            金│
│  │          ├─────┬───┼─────┬─────────┤
│號│（新台幣）│期      間│年  息│期      間│年              息│
├─┼─────┼─────┼───┼─────┼─────────┤
│一│一百零二萬│自9.10.起│9.05％│自10.10.起│9.49％            │
│  │四千九百四│至清償日止│      │至清償日止│                  │
│  │十元      │          │      │          │                  │
├─┼─────┼─────┼───┼─────┼─────────┤
│二│一百二十萬│自8.起│9.165 │自10.1.起│逾期在六個月以內者│
│  │元        │至清償日止│％    │至清償日止│，按上開9.165％利 │
│  │          │          │      │          │率之百分之十，逾期│
│  │          │          │      │          │超過六個月者，按上│
│  │          │          │      │          │開9.165％利率之百 │
│  │          │          │      │          │分之二十計算之違約│
│  │          │          │      │          │金                │
└─┴─────┴─────┴───┴─────┴─────────┘
附表二：本院核准之本息、違約金
┌─┬─────┬─────────┬───────────────┐
│編│ 尚欠本金 │利              息│違            約            金│
│  │          ├─────┬───┼─────┬─────────┤
│號│（新台幣）│期      間│年  息│期      間│年              息│
├─┼─────┼─────┼───┼─────┼─────────┤
│一│一百零二萬│自9.10.起│9.05％│自10.10.起│按9.49％利率之百分│
│  │四千九百四│至清償日止│      │至清償日止│之二十計算之違約金│
│  │十元      │          │      │          │                  │
├─┼─────┼─────┼───┼─────┼─────────┤
│二│一百二十萬│自8.起│9.165 │自10.1.起│逾期在六個月以內者│
│  │元        │至清償日止│％    │至清償日止│，按上開9.165％利 │
│  │          │          │      │          │率之百分之十，逾期│
│  │          │          │      │          │超過六個月者，按上│
│  │          │          │      │          │開9.165％利率之百 │
│  │          │          │      │          │分之二十計算之違約│
│  │          │          │      │          │金                │
└─┴─────┴─────┴───┴─────┴─────────┘


司法院資訊處製作；財團法人民間司法改革基金會備份。
